【裁判字號】    99,訴,216
【裁判日期】    990903
【裁判案由】    減少價金等
【裁判全文】
臺灣嘉義地方法院民事判決               99年度訴字第216號
原      告  己○○
訴訟代理人  戊○○
            黃文力律師
被      告  丁○○
訴訟代理人  黃木春律師
受 告知 人  乙○○
訴訟代理人  林勝木律師
上列當事人間請求減少價金等事件，經本院於民國99年8月20日
言詞辯論終結，判決如下：
    主  文
原告之訴及假執行之聲請均駁回。
訴訟費用由原告負擔。
    事實及理由
一、原告起訴主張：
  (一)原告於民國98年8月3日向被告購買坐落嘉義縣朴子市鎮○段
    74地號，面積105平方公尺之土地（下簡稱系爭土地），每
    平方公尺價格為新臺幣（下同）49,005元，總價為5,145,52
    5元（下稱系爭契約），原告擬於系爭土地上建造4層樓之建
    物。系爭土地於過戶登記後之同年月20日由嘉義縣朴子地政
    事務所派員鑑界，發現系爭土地西邊遭鄰地受告知人所有嘉
    義縣朴子市鎮○段86建號，即門牌號號碼為嘉義縣朴子市○
    ○路31號建物（下簡稱西鄰建物）占用如附圖所示地樑及水
    泥基座寬度達1.1公尺至1.35公尺，系爭土地面臨道路面寬
    為4.5公尺，扣除地樑及水泥基座寬度，面寬僅為3.15至3.4
    公尺間，而系爭土地位於商業區○○○○○道路，依嘉義縣
    建築管理自治條例及嘉義縣畸零地使用規則規定，其最小寬
    度應為4公尺，系爭土地顯已不能建築建物，且遭占用土地
    面寬達1/3，不便使用，顯有減少價值及其通常效用、契約
    預定效用之瑕疵存在。被告於購地請建築師繪圖時已知系爭
    土地下有地樑及水泥基座，又參考臺北市建築管理自治條例
    第2條第2款及第11條規定，除非系爭土地當時所有人同時申
    請建築地面以上各層各別獨立使用之建築物者，方有同意協
    定使用共同壁之可能，系爭土地之西鄰建物已興建完成，受
    告知人主張之協定於法不符，系爭土地下之地樑及水泥基座
    不屬共同壁，被告應就此部分負瑕疵擔保責任。
  (二)本件原告所購買之系爭土地，其地下有地樑及水泥基座，嚴
    重影響原告之所有權，且被告於出賣系爭土地時並未告知原
    告。證人丙○○○○○證稱「可以蓋房子，但會影響設計」
    、「我覺得會影響，影響個人的需求，設計會受到隔壁棟的
    影響，格局方面會受限」、「會影響…如果無法落柱，要用
    懸臂方式，所以這裡就會影響到業主的使用及結構的設計方
    式」、「要閃避隔鄰地基及地樑部分」等語，顯見地樑及水
    泥基座存在會影響建築房屋之規劃、設計，而該地基、地樑
    係屬隔鄰合法設置，應屬被告前手合約同意，顯然存有系爭
    契約第5條「其他債務所有權糾紛」，被告無法排除該糾紛
    ，依民法第354條及第359條規定應負瑕疵擔保責任，原告主
    張以無法使用面積12平方公尺計算，減少588,060元之價金
    （即49,005元12=588,060元），被告就酌減之上開金額即
    屬不當得利，爰依不當得利法律規定，請求被告返還。退步
    言，原告既已證明瑕疵存在，且對原告建築房屋之規劃設計
    頗有影響，則原告顯因而受有損害，自得請求減少價金，至
    於減少之價額，其證明顯有重大困難，謹請鈞院依民事訴訟
    法第222條第2項規定定其數額。
  (三)並為聲明：被告應給付原告588,060元，及自起訴狀繕本送
    達翌日起至清償日止，按週年利率5％計算之利息；原告願
    供擔保，請准宣告假執行。
二、被告答辯以：
  (一)本件買賣土地所有權已移轉登記為原告所有，並經地政人員
    測量指界交付清楚後，原告無異議才付清尾款，被告並無違
    反系爭契約第5條情事。又被告一開始即告知和西鄰建物相
    鄰處係共同壁，留有鋼筋供將來系爭土地建屋之用，原告於
    契約成立時即同意有共同壁之事實，兩造土地買賣先辦理所
    有權移轉登記，於98年8月20日會同地政人員測量指界交付
    ，原告同意後才付清尾款，同年月28日寄存證信函主張共同
    壁是瑕疵，顯係原告事後反悔。原告主張之共同壁瑕疵，於
    買賣契約成立時為原告所明知，依民法第355條第1項規定，
    被告不負擔保責任。又共同壁房屋橫樑位置有鋼筋延伸出系
    爭土地上，預留系爭土地建造時使用共同壁連接之用，地樑
    及水泥基座也必須部分延伸到系爭土地，以供將來連接建築
    使用，嘉義縣朴子市公所函覆之建築設計圖及受告知人所呈
    報之建築設計圖為政府主管機關審查核准，應是共同壁之建
    築常規，且地樑因在地下不能只留鋼筋延伸，必須包水泥以
    免鏽壞，因此要造好地樑及水泥基座延伸到後建之土地上，
    以便建屋時連接使用，並非瑕疵，只要是使用共同壁建築房
    屋，均可連接使用，相鄰兩棟房屋才能連接牢固，使用上亦
    無瑕疵。
  (二)系爭土地買賣時，被告就告知系爭土地和西鄰建物是共同壁
    之事實，並請介紹人甲○○告知買受人，介紹人也據實告知
    原告，並叫他們自己去看現場，在訂立買賣契約時又再度說
    明，已盡誠實告知之能事。而西鄰建物係3層樓房，共同壁
    橫樑位置均有延伸出鋼筋預留系爭土地建屋時使用，到現場
    一看即知，又經地政事務所派員測量指界在牆壁中心，測量
    指界交付土地後才交付尾款，原告明知有共同壁之事實。且
    買賣土地是重要事情，原告訂約前必定已查看系爭土地現場
    ，而所謂共同壁，該牆壁為雙方共有，牆壁之基地也必雙方
    共同分擔，一般正常人均知。受告知人知道本件土地買賣時
    ，即寫信請代書轉交原告，告知是共同壁，地下有共同地下
    樑包水泥，不會生鏽可使用等語，並表示願交出房屋設計圖
    供參考，足證受告知人很樂意共用共同壁及地下樑，並避免
    系爭土地建屋時損及其房屋結構安全。西鄰建物是3層樓房
    必有地基，共同壁及地下樑也必使用雙方之土地，此亦為一
    般正常人所知，至於共同壁在土地下之地樑及水泥基座如何
    設計建造，地表上看不見，被告購買時，因當時不建屋，以
    後也願意使用共同壁建屋，就沒有查問地樑及水泥基座有延
    伸過來之情形，認為反正要使用共同壁建築，能連接使用就
    好，在買賣時即告知和西鄰建物共同壁，要原告去現場看清
    楚，原告自當到現場查看，除非願意依現狀使用共同壁建造
    房屋，一般人買土地都會查明共同壁之設計及建造情形，會
    向鄰屋所有人查詢，參照最高法院49年臺上字第2544號判例
    要旨，兩造買賣土地有言明和西鄰建物使用共同壁，被告並
    無保證該鄰地房屋之地樑及水泥基座無伸延到系爭土地供建
    屋使用，原告不去向鄰地所有人查詢清楚，明顯有重大過失
    ，依民法第355條第2項規定，被告不負瑕疵擔保責任。
  (三)本件經證人丙○○○○○到庭作證說明共同壁鋼筋下一定有
    相對應的地樑，後蓋的一方可以蓋房子，但會影響設計，蓋
    的時候要配合樑、柱的位置，實務上的樑應包括地上及地面
    下的樑，本件共同壁，未建房屋建造時設計上可能受限，但
    不是所謂瑕疵，本件可以使用共同壁建造房屋，如不使用共
    同壁，要自己建地基牆壁也可建築房屋，但對業主的空間規
    劃需求會限制很多等語。臺北市建築管理自治條例第2條第2
    款及第11條規定意旨，係指使用共同壁要同時申請建築，雙
    方同意共同壁中心應在相鄰土地界線上，並應同時施工，共
    同壁兩側建築物可不必同時施工，原告主張共同壁須同時申
    請、建造云云，實有誤會。而依據嘉義縣建築管理自治條例
    第10條第6款第(一)目規定，申請建造執照，使用共同壁者，
    應檢附協定書，和臺北市不同，本件共同壁有附兩側業主協
    定書，設計完全依建築法規建造。本件仲介開始介紹時就特
    別言明和西鄰建物使用共同壁，要買方去看清楚，現場共同
    壁上預留有橫樑的鋼筋非常明顯，訂約時又言明使用共同壁
    ，地政人員測量指界交付的界線也是在共同壁中心，而使用
    共同壁建房屋，當然要配合共同壁設計建造，並無瑕疵，原
    告之請求實無理由。
  (四)並為聲明：駁回原告之訴，如為被告不利之判決，願供擔保
    免為假執行。
三、原告主張與被告訂有系爭契約，買受被告所有系爭土地，鄰
    地即受告知人所有西鄰建物與系爭土地相鄰，並有共同壁及
    如附圖所示地樑、水泥基座位於系爭土地上下，於買受系爭
    土地後，受告知人告知原告有地樑存在等情，被告不爭執，
    並有不動產買賣合約書、受告知人通知文書、嘉義縣朴子市
    公所99年6月4日以朴市工字第0990008352號函附西鄰建物之
    申請建築建築圖面及使用共同壁協定書等資料在卷可稽，並
    經本院履勘現場，囑託嘉義縣朴子地政事務所測量，並有勘
    驗筆錄、複丈成果圖及現場照片等在卷可稽，堪信為真。
四、原告主張系爭土地下地樑及水泥基座之存在，影響原告建造
    房屋之規劃及設計，被告於出賣系爭土地時知悉而未告知，
    依契約第5條約定及民法第354條、第359條規定，被告應負
    瑕疵擔保責任，原告請求減少價金588,060元，被告受領上
    開金額屬不當得利，應返還原告，又本件瑕疵既已存在，雖
    減少之價額證明有重大困難，仍應依民事訴訟法第222條第2
    項規定酌定數額等情，為被告否認並辯稱：原告於購買系爭
    土地時即知有共同壁之事實，其橫樑位置有鋼筋延伸到後建
    之系爭土地上，地樑及預防生鏽之水泥基座亦係供連接建築
    使用，為共同壁之建築常規，並非瑕疵，被告購買系爭土地
    並未建屋，未查問地樑及水泥基座延伸情形，原告自當查明
    共同壁之設計、建造情形，被告並無保證鄰地之地樑及水泥
    基座無延伸至系爭土地供建築使用，原告未查明清楚，有重
    大過失，依民法第355條規定，被告不負瑕疵擔保責任等語
    。則本件爭點在於：系爭土地下地樑及水泥基座之存在，是
    否屬於系爭契約瑕疵而得請求減少買賣價金。經查：
  (一)按物之出賣人，對於買受人應擔保其物依第373條之規定危
    險移轉於買受人時，無滅失或減少其價值之瑕疵，亦無滅失
    或減少其通常效用或契約預定效用之瑕疵。但減少之程度無
    關重要者，不得視為瑕疵。出賣人並應擔保其物於危險移轉
    時，具有其所保證之品質；買受人於契約成立時，知其物有
    前條第1項所稱之瑕疵者，出賣人不負擔保之責。買受人因
    重大過失，而不知有前條第1項所稱之瑕疵者，出賣人如未
    保證其無瑕疵時，不負擔保之責。但故意不告知其瑕疵者，
    不在此限，民法第354條及第355條分別定有明文。
  (二)原告主張被告應負瑕疵擔保責任，係以被告自承就系爭土地
    繪製建築設計圖，知悉有地樑及水泥基座存在，該地樑及水
    泥基座不屬共同壁，已影響原告對於系爭土地上下之權利行
    使，且證人即建築師陳兆璋到庭證稱會影響原告建築房屋之
    規劃及設計，被告於出賣系爭土地時並未告知等情為據。然
    兩造締約當時，原告已知系爭土地與西鄰建物間有使用共同
    壁乙節，業經證人即仲介土地買賣之甲○○到庭證稱略以：
    賣方於簽約及交付定金時，均有說隔壁有蓋房子，與隔壁有
    共同壁的問題，有叫原告自己去現場看等語（見本院99年5
    月17日言詞辯論筆錄），堪認被告抗辯於出賣系爭土地時，
    已將共同壁之事實告知原告等情屬實。原告雖以被告到庭陳
    稱曾繪製建築設計圖等語，主張被告知悉地樑及水泥基座存
    在之事實，此為被告否認並陳稱：當時是要使用共同壁去繪
    製，沒有實際挖下去，不知道地基及地樑的問題等語（見本
    院99年6月28日言詞辯論筆錄），參以上開嘉義縣朴子市公
    所函附之使用共同壁協定書所示，為協定之人係被告之前手
    即訴外人黃富治，並非被告，而地樑及水泥基座之存在於被
    告使用共同壁為前提繪製建築設計圖面時，均可連接使用，
    使用上並無窒礙，地樑及水泥基座又位於系爭土地地面之下
    ，被告所述未查問地樑及水泥基座延伸存在之情節應非無稽
    ，實難僅以被告自承曾經繪製建築設計圖乙事，據為有利原
    告之認定，則被告於出賣系爭土地時，既已將其所知悉系爭
    土地與西鄰建物有使用共同壁之事實告知原告，又無證據證
    明被告有知悉地樑及水泥基座存在而故意不告知原告之情事
    ，堪認被告就系爭土地之現況已盡告知義務。又就共同壁與
    地樑、水泥基座之關係，經證人即建築師陳兆璋到庭證稱略
    以：共同壁鋼筋下一定有對應的地樑存在，買賣時知道有共
    同壁的問題，要一併考量地樑的問題，實務上共同壁定義的
    樑，應該包括地上及地下的樑等語（見本院99年7月19日言
    詞辯論筆錄），是依上揭建築師證言，共同壁有相對應之地
    樑、地基存在，應為建築常規，而就地樑及水泥基座存在仍
    可建屋乙節，亦經證人即建築師陳兆璋證稱略以：系爭土地
    可以蓋房子，但要配合樑、柱的位置，如果不使用隔壁鋼筋
    ，要閃避隔鄰的地基及地樑部分，可以建築，但空間規劃上
    有影響，系爭土地上的房子尚未興建，設計上受限制不是所
    謂的瑕疵等語（見同上言詞辯論筆錄），則本件原告於締約
    時既知有共同壁存在，理應查詢共同壁涉及地樑及水泥基座
    等建築常規事項，況系爭契約並無就系爭土地係為建築房屋
    使用為特別約定，被告亦未擔保原告得以建築房屋之具體形
    式，系爭土地有共同壁相應存在之地樑及水泥基座，並不影
    響原告建屋使用，實難以系爭土地有共同壁相對應之地樑及
    水泥基座存在之事實，即認系爭契約有品質不符之瑕疵，而
    為有利原告之認定。
  (三)原告雖以上揭建築師證稱系爭土地下地樑及水泥基座存在，
    影響建築房屋之規劃及設計等情，主張受有損害，然就系爭
    契約被告既不負瑕疵擔保責任，自難認被告應就原告上揭主
    張負賠償責任，且本件就原告主張影響建築房屋規劃及設計
    之具體損害程度、範圍等，在客觀上並非不能證明或證明顯
    有重大困難，原告就此並無不能證明或證明顯有重大困難之
    情事，原告以其為損害證明顯有重大困難，主張由本院依民
    事訴訟法第222條第2項規定酌定損害之數額，與該條規定之
    立法意旨不符，本院亦無從依上開規定定損害數額，仍應認
    原告就此未能舉證證明，此部分之主張，亦非可採。
  (四)基上，原告主張被告依系爭契約及民法第354條及第359條規
    定，應負瑕疵擔保責任，請求減少價金等情，尚非有據，不
    應准許，則被告依系爭契約受領價金，非無法律上之原因，
    原告主張被告不當得利云云，即非有理。
五、綜上所述，原告主張系爭土地下有地樑及水泥基座存在，被
    告應負瑕疵擔保責任等情不可採，從而，原告據以請求減少
    價金588,060元，及自起訴狀繕本送達翌日起至清償日止，
    按週年利率5％計算之利息，為無理由，應予駁回。又原告
    本案之請求既經駁回，其假執行之聲請亦失所附麗，爰併予
    駁回。
六、本件事證已臻明確，兩造其餘攻擊防禦方法及所提未經援用
    之證據，經本院審酌後，認為均不足以影響本判決之結果，
    自無逐一詳予論駁之必要，併此敘明。
七、據上論結，原告之訴為無理由，依民事訴訟法第78條，判決
    如主文。
中    華    民    國    99    年    9     月    3     日
                  民事第三庭  法  官  陳端宜
以上正本係照原本作成。
如對本判決上訴須於判決送達後20日內向本院提出上訴狀。如委
任律師提起上訴者，應一併繳納上訴審裁判費。
中    華    民    國    99    年    9     月    3     日
                              書記官  馬嘉蓮

司法院資訊處製作；財團法人民間司法改革基金會備份。
